【裁判字號】    88,簡上,553
【裁判日期】    890602
【裁判案由】    給付票款
【裁判全文】
臺灣臺北地方法院民事判決  八十八年度簡上字第五五三號
    上  訴  人    甲○○
    訴訟代理人    簡坤山  律師
    複  代理人    沙  洪  律師
    被  上訴人    乙○○  住臺.
右當事人間請求給付票款事件，上訴人對於中華民國八十八年三月二十五日本院臺北
簡易庭八十七年度北簡字第一四六七九號第一審判決提起上訴，本院判決如左：
    主    文
上訴駁回。
第二審訴訟費用由上訴人負擔。
原判決所命給付，上訴人如於假執行程序實施前以新臺幣貳佰伍拾萬元為被上訴人供
擔保後，得免為假執行。
    事    實
一、上訴人方面：
    (一)聲明：
      １原判決廢棄。
      ２被上訴人在第一審之訴及假執行之聲請均駁回。
      ３如受不利之判決，願供擔保請准免為假執行。
    (二)陳述：除與原審判決書所載者相同茲予引用外，補稱：
      １系爭支票係訴外人陳代舜所偽造，交付給被上訴人乙○○持有，並非上訴人
        甲○○所簽發，上訴人自無庸負票據責任：
        (1)上訴人與陳代舜係多年好友，陳代舜先後任職於台北市第二信用合作社（
          已改制為華泰商業銀行，以下簡稱二信）大同分社、中山分社及和平分社
          ，其職務為襄理，且素行良好，平日為人亦十分誠信。民國七十年間，上
          訴人因在外之經濟行為，偶須使用支票，又不敢讓配偶知悉，遂央託陳代
          舜代為申請二信大同分社之支票帳戶，並委託陳代舜保管支票及印章，至
          七十六年間上訴人之配偶發現上情，經爭吵後，上訴人停止使用該帳號之
          支票，從未再向二信大同分社請領任何空白支票，亦未再簽發該帳號支票
          。
        (2)七十八年間，上訴人又瞞著配偶，再次委託陳代舜代為申請二信中山分社
          支票帳戶，帳號為二五九一之一號，上訴人雖有使用支票之需要，但數量
          不多，因用量少，復怕為配偶發現，乃繼續委託陳代舜將之置放於合作社
          辦公室保管。自七十年以來，陳代舜已調職過不同分社，歷經十七年，均
          能善意妥為代管，從無逾矩行為，且職位貴為襄理，為人誠信，上訴人實
          無法預料發本案情事。至八十七年六月間，上訴人突然接獲二信中山分社
          通知，表示上訴人之存款不足支付票款，上訴人甚為訝異，經向陳代舜查
          詢，始知係陳代舜盜開上訴人託管之支票，惟陳代舜並未說明盜開之面額
          ，僅一再表示會處理一切事務，於支票交換當日將新臺幣（下同）八萬元
          存入上訴人帳戶，未發生退票，並百般安撫上訴人，保證不再發生類似情
          形，但上訴人仍不放心，遂藉口需用而親自到二信和平分社取回託管印章
          ，而將支票本繼續託管。詎料，八十七年九月與十月間，上訴人竟又發現
          二張被盜開之支票，因存款不足而遭退票，金額各為一百萬元及一百五十
          萬元，至於是否尚有其他被盜開之支票，迄今不詳，按上訴人於八十七年
          六月已親自至和平分社向陳代舜取回支票之印章，何以陳代舜仍能盜開支
          票，顯見是在交還印章前所盜蓋。
        (3)上訴人每次使用支票，均前往陳代舜之辦公室，親自簽發，而系爭二紙支
          票，並非上訴人所簽發，且金額高達二百五十萬元，上訴人無緣無故，不
          可能授權陳代舜代為簽發系爭支票。案發後上訴人曾找到陳代舜，電話中
          陳代舜亦不否認係因被上訴人逼討甚急，才挺而走險擅自簽發系爭支票。
          上訴人委託律師發函，要求陳代舜出面處理盜開之支票債務，並立即將存
          放在陳代舜辦公室內之支票本交還上訴人，惟陳代舜已因負債離職，逃逸
          無蹤，雖透過其家屬轉知，亦置之不理。按陳代舜未經上訴人同意，而盜
          用保管之印章，盜開支票，其行為已構成刑法第二百零一條之偽造有價證
          券罪，上訴人已依法向臺灣臺北地方法院檢察署提出告訴。
      ２被上訴人惡意或重大過失取得系爭支票，依票據法第十四條第一項規定，不
        得享有票據上權利。系張支票，係陳代舜盜用上訴人託管之印章及空白支票
        所偽造，乃無權處分之人，被上訴人自無權處分人處受讓系爭支票，顯具有
        惡意或過大過失。蓋系爭支票未經陳代舜背書，即轉讓與被上訴人，被上訴
        人明知陳代舜非發票人，又不肯背書，且無法交待系爭支票之正當權源，支
        票上甚至無上訴人之任何簽名或字跡，任何人見到此種支票，不可能毫無懷
        疑，被上訴人竟然不向上訴人做任何查詢，即予收受，故縱非惡意，亦屬重
        大過失。據被上訴人主張，其收受系爭支票，係基於其與陳代舜間二百五十
        萬元之借貸關係，然迄今被上訴人仍無法提出借貸資金往來證明，則被上訴
        人所稱之借貸，顯然是子虛烏有，其竟予收受，豈非惡意。
      ３被上訴人無對價或以不相當之對價取得系爭支票，依票據法第十四條第二項
        規定，亦不得享有票據上權利。系爭支票面額高達二百五十萬元，被上訴人
        迄今仍無法舉證其與陳代舜間之債權存在關係，已如前述，顯見被上訴人取
        得系爭支票並無對價，縱然被上訴人非以惡意或重大過失取得系爭支票，依
        上開規定，被上訴人自不得享有優於前手陳代舜之權利，而陳代舜對上訴人
        根本無債權，被上訴人自亦不得享有任何票據權利。
      ４上訴人未在系爭支票上簽名，依票據法第五條反面解釋，亦無票據上責任可
        言。
    (三)證據：援用原審之立證方法外，提出存款憑條、傳票各一份為證。
二、被上訴人方面：
    (一)聲明：駁回上訴。
    (二)陳述：除與原審判決書所載者相同茲予引用外，補稱：
      我與陳代舜一直都有資金往來，有借貸關係存在，是與二、三位同學合借他二
      百五十萬元，其中一百萬是用匯款方式，另外一百五十萬是用現金借款給他。
    (三)證據：援用原審之立證方法。
三、本院依上訴人聲請向華泰商業銀行調取吳國戶之印鑑卡。
    理    由
一、被上訴人起訴主張：其執有上訴人所簽發票載發票日分別為八十七年九月廿六日
    及同十月三日、付款人二信中山分社、金額分別為一百萬元及一百五十萬元之支
    票二紙，詎於八十七年十月三日提示均不獲兌現，為此提起本訴等語。
    上訴人則以：系爭支票為其委託任職於二信中山分社之訴外人陳代舜申請，因上
    訴人懼為配偶發覺，遂委託陳代舜將支票及印章置放於其辦公室，自七十年來，
    陳代舜均能善意妥為代管，從無逾矩行為，且職位貴為襄理，為人誠信，堪予信
    賴，惟至八十七年六月間，上訴人突然接獲二信中山分社通知，表示上訴人之存
    款不足，上訴人甚為訝異，經向陳代舜查詢，始知係陳代舜盜開上訴人託管之支
    票，當時陳代舜並未說明盜開之面額，僅一再表示會處理一切事務，並於支票交
    換當日將八萬元存入上訴人帳戶，復百般安撫上訴人，保證不再發生類似情形，
    但上訴人仍不放心，遂藉口需用而取回託管印章，而將支票本繼續託陳代舜管。
    詎料，八十七年九月與十月間，上訴人竟又發現二張被盜開之支票，因存款不足
    而遭退票，金額各為一百萬元及一百五十萬元，即系爭二紙支票，該二紙支票顯
    係陳代舜所偽造，並非上訴人所簽發，上訴人自無庸負票據責任。再系爭支票未
    經陳代舜背書，即轉讓與被上訴人，被上訴人明知陳代舜非發票人，又不肯背書
    ，且無法交待系爭支票之正當權源，支票上甚至無上訴人之任何簽名或字跡，任
    何人見到此種支票，不可能毫無懷疑，被上訴人竟然不向上訴人做任何查詢，即
    予收受，故縱非惡意，亦屬重大過失，依票據法第十四條第一項規定，被上訴人
    不得享有票據上權利。又系爭支票面額高達二百五十萬元，被上訴人迄今仍無法
    舉證其與陳代舜間之債權存在關係，顯見被上訴人取得系爭支票並無對價，依票
    據法第十四條第二項規定，被上訴人不得享有優於前手陳代舜之權利，而陳代舜
    對上訴人根本無債權，被上訴人自亦不得享有任何票據權利。另上訴人未在系爭
    支票上簽名，依票據法第五條反面解釋，並無票據上責任可言等語資為抗辯。
二、經查，被上訴人主張執有上訴人為發票人、發票日分別為八十七年九月二十六日
    、八十七年十月三日、付款人為二信中山分社，金額為一百萬元及一百五十萬元
    之支票二紙，詎於八十七年十月三日向付款人為付款之提示均遭退票事實，業據
    其提出支票及退票理由單為證，並進而請求上訴人支付上開票據，上訴人則以前
    揭情詞置辯。惟查：
    (一)按在票據上簽名者，依票上所載文義負責。票上之簽名，得以蓋章代之。票據
      法第五條第一項、第六條分別定有明文。次按當事人主張有利於己之事實者，
      就其事實有舉證之責任；但法律別有規定，或依其情形顯失公平者，不在此限
      ，民事訴訟法第二百七十七條亦著有明文。再按支票為無因證券，就支票作成
      前之債務關係，無庸證明其原因，但就該支票本身是否真實，即是否為發票人
      所作成，雖應由支票債權人負證明之責（最高法院五十年台上字第一六五九號
      判例意旨參照），惟於發票人欄之印章如為真正，即應推定該支票亦屬真正，
      得據以判斷該支票係為發票人作成，倘發票人主張其印章係被盜用時，則就被
      盜用之事實，按諸舉證責任分配及公平原則，應由發票人負舉證之責。查本件
      上訴人對於系爭支票發票人欄之印文為其所有之事實，並不爭執，因此上訴人
      主張系爭支票為陳代舜盜用印章加以偽造等情，按諸上揭說明，自應由其負舉
      證責任，上訴人雖提出委託簡坤山律師致陳代舜及被上訴人之信函及刑事告訴
      狀以資證明，然該律師函及刑事告訴狀均係上訴人一面之詞，檢察官亦尚未對
      陳代舜起訴，復參以上訴人有將支票本及印章交付陳代舜保管前後共計十七年
      餘，足見渠等關係匪淺，而交付原因是否果如上訴人所陳僅係惟恐其配偶知悉
      等情，皆無其他證據可供佐參，從而尚難以上開律師函及刑事告訴狀所載遽而
      認定系爭支票為陳代舜所偽造，上訴人辯稱系爭支票為陳代舜盜用印章加以偽
      造云云，尚難採信。
    (二)又按以惡意或有重大過失取得票據者，不得享有票據上之權利，票據法第十四
      條第一項著有明文。而所謂以惡意或有重大過失取得票據者，係指明知或可得
      而知轉讓票據之人，就該票據無權處分而仍予取得者而言（最高法院五十二年
      台上字第一九八七號判例意旨可資參酌）。然按之舉證責任分配原則，票據債
      務人主張執票人取得票據出於惡意或重大過失時，應由該債務人負舉證之責（
      最高法院六十四年度台上字第一五四０號判例意旨可資參考）。上訴人主張被
      上訴人係惡意或重大過失取得系爭支票，按諸上揭判例意旨，則應由其負舉證
      責任，上訴人雖以系爭支票未經陳代舜背書，即轉讓與被上訴人，被上訴人明
      知陳代舜非發票人，又不肯背書，且無法交待系爭支票之正當權源，支票上甚
      至無上訴人之任何簽名或字跡，任何人見到此種支票，不可能毫無懷疑，被上
      訴人竟然不向上訴人做任何查詢，即予收受，進而推論被上訴人縱非惡意，亦
      屬重大過失云云。然查，支票係得以輾轉流通之有價證券，是以持票人並不以
      認識發票人為必要，且按諸現今社會經濟交易頻繁之現況，通常亦未必認識，
      而持票人為保支票得以兌現，至多於收受時向銀行照會該支票帳戶之票信而已
      ，又以未指定受款人之支票而言，依目前交易實況，背書轉讓者固有之，直接
      交付者亦屬常見，因此尚難以所交付者非發票人，且未經陳代舜背書，即推論
      被上訴人取得系爭支票有惡意或重大過失之情事，上訴人此項所辯亦非可採。
    (三)復按無對價或以不相當之對價而取得票據者，不得享有優於其前手之權利，票
      據法第十四條第二項定有明文。且按支票乃文義證券及無因證券，證券上之權
      利義務悉依證券上所載文句而決定其效力，從而支票上權利，依支票文義而發
      生，與其基礎之原因關係各自獨立，支票上權利之行使不以其原因關係存在為
      前提，故其原因關係不存在或無效時，執票人仍得依支票文義行使其權利（最
      高法院四十九年台上字第三三四號判例意旨足資參照）。因而在票據債務人主
      張持票人無對價或以不相當之對價取得票據之場合，按之民事訴訟法第二百七
      十七條舉證責任之規定，亦應由票據債務人負舉證之責。本件系爭支票係由陳
      代舜交付被上訴人，為兩造所俱不爭執，則上訴人僅以被上訴人不能證明與陳
      代舜間有借貸關係存在為由，並未提出其他證據證明之情況下，進而主張被上
      訴人無對價或以不相當之對價取得系爭支票，顯然與上開說明相佐，並不可採
      ，況且被上訴人陳稱其與同學陳榮昌等人以現金及匯款方式，借與陳代舜二百
      五十萬元，已據其提出陳榮昌匯款一百萬元與陳代舜之匯款單一紙附卷可稽，
      足見被上訴人所陳尚非不可採。
    (四)末按支票為文義證據，發票人須依票上所載文義負責，本件上訴人既不能證明
      系爭支票為陳代舜盜用印章加以偽造，復未舉證證明被上訴人有惡意、重大過
      失或以無對價、不相當之對價取得系爭支票，其自應負發票人責任，從而，被
      上訴人起訴請求發票人給付系爭票款，即為有理由，應予准許。
三、原審依被上訴人之請求，判命上訴人給付系爭支票票款二百五十萬元及自提示之
    日即八十七年十月三日起至清償日止，按年息百分之六計算之利息，並按民訴訟
    法第三百八十九條第一項第四款之規定，依職權宣告假執行，其認事用法並無違
    誤，上訴意旨指摘原審判決不當，求予廢棄改判，為無理由，應予駁回。
四、上訴人陳明願供擔保請准免為假執行，經核無不合，爰酌定相當之擔保金額准許
    之。
五、本件事證已臻明確，兩造其餘之攻擊防禦方法與所舉未經援用之證據，經本院斟
    酌後，均與判決結果不生影響，爰不予一一論駁，附予敘明。
六、據上論結，本件上訴為無理由，依民事訴訟法第四百三十六條之一第三項、第四
    百四十九條第一項、第七十八條、第三百九十二條，判決如主文。
中      華      民      國    八十九    年      六      月    廿二    日
                              民事第六庭  審判長法      官  鄭純惠
                                                法      官  郭淑貞
                                                法      官  劉坤典
右為正本係照原本作成
本件當事人須以本判決適用法律顯有錯誤為上訴理由時，始得於本判決送達後二十日
內向本院提起上訴狀，如已於本判決宣示後送達前提起上訴者，應於判決送達後十日
內補具上訴裡由（均需按他造當事人之人數自行送達繕本），並經本院許可後方得上
訴最高法院。
中      華      民      國    八十九    年      六      月    廿二    日
                                                法院書記官  王朝枝


司法院資訊處製作；財團法人民間司法改革基金會備份。
